臺灣臺南地方法院民事判決
109年度訴字第1422號
原      告  林勁谷    住○○市○區○○○路○段000號二十                        樓
訴訟代理人  林媗琪律師
被      告  黃文玉  
訴訟代理人  林祈福律師
上列當事人間請求調整租金事件，經本院於民國110年2月25日言
詞辯論終結，判決如下：
　    主  文
被告承租原告所有坐落臺南市○○區○○○段000地號、同段791地號
、同段792地號、同段793地號，面積共計19,015平方公尺土地之
租金，自民國109年8月1日起，調整為每年新臺幣88,230元。
原告其餘之訴駁回。 
訴訟費用新臺幣31,987元，由被告負擔新臺幣7,997元，餘由原
告負擔。
　　　事實及理由
一、原告起訴主張：坐落臺南市○○區○○○段000地號土地、同段79
    1地號土地、同段792地號土地、同段793地號土地（下合稱
    系爭土地）原為原告之父林錫全所有，林錫全於民國於82年
    10月6日與被告簽訂租賃契約，出租系爭土地予被告耕作，
    約定年租金新臺幣(下同)4萬元(下稱系爭租約)。嗣林錫全
    於106年5月15日死亡，經全體繼承人協議分割遺產，系爭土
    地分歸原告取得，原告已辦理繼承登記，繼受系爭租約之出
    租人地位。系爭土地租金自82年起迄今，已有30年未調整，
    此期間土地公告地價及申報地價上漲2、3倍，遠逾消費者物
    價指數調整幅度，實非系爭租約訂立之初所能預見，且系爭
    租約訂立時，周圍為農地，甚少建物，其後通往國道三號之
    關新路即台19線於93年間拓寬完成，鄰近關新路1公里處新
    開發4,000坪住宅已近完售，並有私人觀光旅館開發計畫，
    知名瓜瓜園、台境企業股份有限公司、卜蜂集團子公司瑞福
    食品等企業紛紛進駐系爭土地附近，臺南市政府工務局為提
    供歸仁沙崙智慧綠能科學園區便捷交通，預計於110年3月進
    行歸仁十三路延伸至關廟道路工程，顯見系爭土地生活機能
    及工商繁榮程度較訂立租賃契約時有顯著提升。被告自82年
    起至101年間造林20年，政府獎勵造林計畫於82年間每公頃
    補助3.2萬元，83年間起每公頃補助15萬元，86年間起每公
    頃補助53萬元，被告參與政府造林政策而領得獎勵金高達10
    6萬元，被告承租系爭土地領取造林補助收益增漲甚多，等
    同不用負擔土地租金即可使用系爭土地。被告於108年開始
    伐林售木，且未經原告同意改種芒果樹，與系爭土地相鄰之
    同段777地號、777-2地號、777-3地號、777-4地號及777-6
    地號土地，經被告或被告之子開發興建為普羅旺斯農莊別墅
    ，委託中信房屋銷售價格在2,285萬元至2,298萬元之間，足
    見被告係以土地開發為主業，調整系爭土地租金對被告生計
    顯無任何影響。又系爭土地使用分區為一般農業區，使用範
    圍固有部分受限，但使用價值未因此而喪失，被告如何使用
    及經營系爭土地以獲取最大利益，並非調整租金所須考量要
    件。原告於109年6月4日寄發存證信函通知被告，擬調整年
    租金為36萬元，卻遭被告拒絕。爰依民法第442條規定，請
    求依109年度申報地價每平方公尺232元按年息8％、面積19,0
    15平方公尺計算，自109年8月起調整系爭土地之年租金為35
    2,918元等語。並聲明：被告承租原告之系爭土地應自109年
    8月起，調整年租金為352,918元。
二、被告抗辯：被告係與林錫全簽訂系爭租約，林錫全死亡後，
    應由其全體繼承人繼承系爭租約，原告訴請調整租金，其訴
    訟標的對於共同訴訟之全體繼承人必須合一確定，原告單獨
    提起本件訴訟，於法不合。又系爭租約於86年10月屆期後，
    因原出租人林錫全未為反對之意思表示，仍持續收取租金，
    依民法第451條規定視為不定期租賃，故應自86年10月起觀
    察系爭土地價格變化。系爭土地自86年7月起至108年1月止
    ，公告地價起伏不定，且下降期間較上漲期間長，而與系爭
    土地相鄰之同段794-7地號、794-8地號土地於103年11月25
    日交易價格為每平方公尺835元、同段794地號土地於109年4
    月6日交易價格每平方公尺900元，均遠低於交易時之土地公
    告現值。系爭土地為一般農業區之農牧用地，地目為旱，無
    臨路也無既有道路通達，距離關新路二段約800公尺，被告
    僅能經由自己私有土地進出關新路，除農耕外，並無商業機
    能之經濟收益可言，且周圍土地亦均作為農地使用，並無工
    商繁榮之情。被告承租系爭土地近40年，自作耕作，為自耕
    農，非土地開發商，因該處無法以Google地圖導航，被告之
    子才在關新路旁設立普羅旺斯農莊牌示以方便朋友找尋，且
    被告並未委請中信房屋銷售普羅旺斯別墅。被告自82年起至
    101年止雖有領得造林獎勵金106萬元，但換算至108年止共2
    7年，平均每年39,259元，扣除年租金4萬元及除草、施肥等
    耕作成本，所剩無幾，且農產品價格低迷，被告並無獲利甚
    豐。況依系爭租約被告僅能種植樹木，原告亦不同意被告種
    植其他農作物，依國有耕地放租作業注意事項第61條規定，
    以甘薯價格計租，86年度年租金19,890元、108年度年租金3
    2,175元，被告自86年起每年給付租金4萬元，並無過低。又
    鄰近系爭土地之同段775地號土地年租金為每分地4,000元，
    其交通條件較系爭土地便利，益見系爭租約原約定之租金尚
    屬合理。原告所稱知名公司進駐位置距系爭土地有一段長距
    離，對系爭土地無影響效果，另觀光旅館園區開發計畫屬私
    人計畫，目前尚在紙上作業階段，系爭土地價格並無飛漲，
    原告訴請調高租金，實為達逼退被告目的等語。並聲明：原
    告之訴駁回。
三、兩造經本院依民事訴訟法第271條之1準用第270條之1第1項
    第3款規定曉諭闡明後，整理並協議簡化不爭執事項如下：
    （見本院卷㈠第180-181頁）
  ㈠系爭土地原為原告父親林錫全所有，林錫全於106年5月15日
    死亡後，原告於106年10月19日以分割繼承為原因，登記為
    系爭土地所有權人。系爭土地之地目為旱、使用分區為一般
    農業區、使用地類別為農牧用地。
  ㈡林錫全與被告於82年10月6日簽訂系爭租約，約定由林錫全出
    租系爭土地予被告做為種樹木之用，租賃期間自82年10月初
    至86年10月初，為期四年，租金每年4萬元，如四年期滿要
    再續約者，雙方另訂租約（即系爭租約）。林錫全於106年5
    月15日過世，原告於108年10月3日起訴請求被告返還系爭土
    地，經本院以108年度重訴字第294號判決認定原告依民法第
    1148條之規定繼承系爭租約，系爭租約自86年10月初起屬不
    定期租賃契約，駁回原告之訴確定在案。
  ㈢原告於109年6月4日寄發台南地方法院郵局875號存證信函予
    被告，通知被告擬自109年8月5日起調整租金為每年36萬元
    ，該存證信函經被告於翌日收受。
四、本院判斷之理由：
　㈠原告提起本件訴訟為當事人適格：
　⒈按當事人適格，乃指當事人就具體特定訴訟標的有無實施訴
    訟之權能而言，此項權能之有無，應依當事人與特定訴訟標
    的之關係定之。倘原告主張其為訴訟標的法律關係之權利主
    體，或主張他造為訴訟標的法律關係之義務主體，其當事人
    即為適格，至其是否確為權利人或他造是否確為義務人，乃
    為訴訟標的法律關係在實體上有無理由問題，非為當事人適
    格之欠缺(最高法院86年度台上字第16號判決意旨參照)。次
    按繼承，因被繼承人死亡而開始，繼承人自繼承開始時，除
    本法另有規定外，承受被繼承人財產上之一切權利、義務。
    出租人於租賃物交付後，承租人占有中，縱將其所有權讓與
    第三人，其租賃契約，對於受讓人仍繼續存在。民法第1147
    條、第1148條第1項前段、第425條第1項分別定有明文。再
    按，出租人於租賃關係存續中死亡，其出租人之地位及租賃
    物所有權，於遺產分割前，固由其繼承人全體承受。惟民法
    關於遺產之分割係採移轉主義，由繼承人全體相互移轉其應
    繼分，使各繼承人就分得之遺產取得單獨所有權，故遺產分
    割後，除別有約定外，即應類推適用民法第425條第1項規定
    ，租賃契約僅對於分得租賃物所有權之繼承人繼續存在(最
    高法院91年度台上字第1064號裁判要旨參照)。
　⒉系爭土地原為原告父親林錫全所有，林錫全與被告於82年10
    月6日簽訂系爭租約，約定出租系爭土地作為種樹木之用，
    租賃期間自82年10月初至86年10月初，為期四年，租金每年
    4萬元，如四年期滿要再續約者，雙方另訂租約（即系爭租
    約），林錫全於106年5月15日死亡，原告於106年10月19日
    以分割繼承為原因，登記為系爭土地所有權人之事實，為兩
    造所不爭執(見不爭執事項㈠、㈡)，依前開說明，本件應類推
    適用民法第425條第1項規定，由取得系爭土地所有權之原告
    繼受系爭租約出租人之地位，原告單獨提起本件訴訟，當事
    人適格並無欠缺。被告抗辯原告未以林錫全之全體繼承人未
    共同起訴，於法不合云云，並不可採。
　㈡原告得依民法第442條規定聲請調整租金：
    原告主張系爭租約於82年簽訂，約定每年租金4萬元，迄今
    已逾30年未調整租金，因系爭土地公告現值、申報地價均有
    調昇，附近商業活動日益熱絡，交通便利性提升，系爭土地
    價值已較簽訂系爭租約時大幅上漲，且非當時所得預料，租
    金應予增加等情，惟為被告所否認，並以上開情詞為辯。經
    查：
　⒈按契約成立後，情事變更，非當時所得預料，而依其原有效
    果顯失公平者，當事人得聲請法院增、減其給付或變更其他
    原有之效果，民法第227條之2第1項定有明文。考其立法理
    由「情事變更原則為私法上之一大原則，民事訴訟法第397
    條雖有明文，惟民法除有個別具體之規定，例如第252條、
    第265條、第442條等外，尚乏一般性之原則規定，致適用上
    易生困擾。目前實務上雖依誠實信用原則，依民事訴訟法第
    397條，為增、減給付或變更原有效果之判決。但誠實信用
    原則為上位抽象之規定，究不如明定具體條文為宜。爰參考
    民事訴訟法第397條之立法體例，增訂第1項規定，俾利適用
    」，由是可知，民法第227條之2第1項規定之立法目的，乃
    係為補個別具體規定之不足，故於民法債編第一章「通則」
    中為原則性之規定，屬「情事變更原則」之原則性規定。又
    租賃物為不動產者，因其價值之昇降，當事人得聲請法院增
    減其租金。但其租賃定有期限者，不在此限，民法第442條
    定有明文，此條文係就不動產租賃物之價值昇降得否聲請法
    院增減租金為規定，屬情事變更原則之個別具體例示規定，
    是不定期租賃契約成立後，因不動產租賃物之價值昇漲，出
    租人依民法第442條向法院訴請增加租金，所增加租額多寡
    ，應綜合該地經濟情況、土地繁榮程度、鄰地租金 之比較
    為標準。　　
　⒉系爭土地原為原告父親林錫全所有，林錫全與被告於82年10
    月6日簽訂系爭租約，約定由林錫全出租系爭土地予被告作
    為種樹木之用，租賃期間自82年10月初至86年10月初，為期
    四年，租金每年4萬元，如四年期滿要再續約者，雙方另訂
    租約（即系爭租約）。林錫全於106年5月15日死亡，原告於
    106年10月19日以分割繼承為原因，登記為其所有，於108年
    10月3日起訴請求被告返還系爭土地，經本院以108年度重訴
    字第294號判決認定系爭不動產自86年10月初起屬不定期租
    賃契約，並駁回原告之訴確定在案。原告於109年6月4日寄
    發台南地方法院郵局875號存證信函予被告，通知被告擬自 
    109年8月5日起調整租金為每年36萬元，該存證信函經被告
    於翌日收受，惟為被告所不同意，系爭租約之租金迄未調整
    之事實，為兩造所不爭執(見不爭執事項㈠、㈡、㈢)。再民法
    第442條所所稱「不動產價值之昇降」，係指租賃物本身之
    價值，於租賃契約成立後有昇降者而言。是不動產租賃契約
    未定有存續期間，其價值如有昇漲，原約定之租金，顯不相
    當，而當事人對於調整租金額之計算比例又有爭執時，不定
    期租賃之出租人自得依民法第442條規定，訴請法院調整計
    算租金之比例，以維公平。系爭不動產自86年10月初起屬不
    定期租賃契約，原告訴請自109年8月1日起調整系爭土地之
    租金，依上開說明，本院應審酌自86年10月初至109年7月31
    日止之不定期租賃期間，系爭土地之價值是否昇漲而依原有
    租金履行租約顯失公平之情事。
　⒊關於土地公告現值，係行政機關依據平均地權條例第46條及
    地價調查估計規則第3條規定，由各地政事務所地價人員調
    查轄區內土地買賣或收益實例及影響地價之因素，製作買賣
    實例或收益實例調查表，繪製地價分布圖，並實地勘查檢討
    劃分地價區段，據以估計區段地價，提經地價評議委員會評
    定並計算宗地地價後，於每年1月1日公告，而為土地公告現
    值。是土地公告現值為政府機關依據歷年土地價格漲跌情形
    所估定，足以反應土地區段位置、工商業繁榮程度等情，適
    於作為衡量土地價值昇降之客觀依據。系爭土地之公告現值
    於86年7月至89年7月每平方公尺為1,400元，90年7月至96年
    1月每平方公尺為1,200元，97年1月每平方公尺為1,100元，
    98年1月每平方公尺為1,000元，99年1月至103年1月每平方
    公尺為1,200元，104年1月每平方公尺為1,500元，105年1月
    每平方公尺為1,600元，106年1月至109年1月每平方公尺為1
    ,500元，有歷年公告土地現值查詢表可稽(見本院卷㈠第489-
    496頁)，可知系爭土地公告現價，自86年10月起至109年7月
    31日止，約23年期間，每平方公尺1,000元至1,500元不等，
    期間有昇有降，惟以原告主張調漲日即109年8月1日起之109
    年度公告土地現值每平方公尺1,500元，相較原約定租金每
    年4萬元之系爭租約租賃期間（自82年10月初至86年10月初
    ），公告土地現值於82年7月至83年7月每平方公尺為700元
    ，84年7月每平方公尺為800元，85年7月每平方公尺為1,100
    元，亦有歷年公告土地現值查詢表可稽(見本院卷㈠第489-49
    6頁) ，足見訂立系爭租約期間，系爭土地公告土地現值自
    每平方公尺700元，調漲為每平方公尺1,400元，依民法第44
    2條規定在該定期租賃期間原約定每年租金4萬元固不得聲請
    增加租金，惟比較土地價值是否昇漲，應以系爭租約始期即
    82年10月初之公告土地現值每平方公尺700元，與原告主張
    調漲日即109年8月1日起之109年公告土地現值每平方公尺1,
    500元為基準，據此足認系爭土地公告土地現值已漲昇約2.1
    倍（計算式：1,500元÷700元≒2.142）；佐以系爭土地係從
    關新路二段257巷巷口進入，入口處附近之關新路二段有台
    境企業股份有限公司，沿關新路二段257巷普羅旺斯農庄門
    口進入，沿路為柏油路，二側為普羅旺斯農庄造景、植林、
    空地及會館，普羅旺斯農庄西側終點，有別墅區，自別墅區
    南側步行穿越雜草空地，抵達系爭土地南端，系爭土地上有
    大型樹木及小型果樹及雜草空地等情，業經本院至現場勘驗
    屬實，並製有勘驗筆錄及照片可稽（見本院卷㈠第295、299-
    325、341頁），顯見系爭土地周遭自82年至今，土地經濟開
    發歷程已有顯著改變，兼衡一般企業行號及休閒莊園首要選
    擇交通便利位置處所設置，系爭土地鄰近既有大型公司進駐
    ，且有商人開設農莊售屋牟利，堪認系爭土地附近之發展狀
    況已朝繁榮進步方向發展，與系爭租約於82年10月間成立時
    之景況迥異，系爭土地價值，確已較系爭租約簽訂時大幅上
    漲，原告主張自系爭租約訂立後迄今，系爭土地之價值攀昇
    ，自有所據。
　⒋雖被告抗辯86年至108年期間之公告土地現值並無大幅上漲，
    卻有較長時期下降，可見系爭土地價值並無調昇云云，然本
    件審酌系爭土地價值有無昇漲，應以系爭租約訂立之初 即8
    2年10月間公告土地現值（每平方公尺700元） 與原告主張
    調漲日即109年8月1日之公告土地現值（每平方公尺1500元
    ）為基準，已如上述，被告抗辯應以系爭租約末日即86年10
    月公告土地現值（每平方公尺1,400元）與原告主張調漲日
    即109年8月1日公告土地現值（每平方公尺1,500元）為據，
    尚無可採。又土地價格之高低及漲跌牽涉諸多因素，或因社
    會經濟發展、景氣榮枯、市場需求多寡等客觀因素所致，或
    因交易雙方條件、議價能力、購買意願等主觀因素所致，或
    漲或跌之波動狀態乃反應不動產市場供需現況之常態，土地
    公告現值係政府機關依法定程序所核定公告，為嚴謹可信資
    料，且臺南市各區近10年土地騰漲明顯，尤以近期為甚，此
    為眾所周知之事，並由系爭土地自82年10月間至98年8月1日
    公告土地現值自每平方公尺1,400元逐年跌降至1,000元，復
    自99年1月至109年1月自1,200元逐年昇漲至1,500元等情可
    證，被告僅以公告土地現值曾自每平方公尺1,400元跌至1,1
    00元，據以否認系爭土地價值有調昇，並抗辯系爭土地價值
    並無漲昇云云，要無可採。
　⒌被告抗辯緊鄰系爭土地之同段794-7地號土地、794-8地號土
    地於103年11月25日之交易價格為每平方公尺835元，當時公
    告土地現值每平方公尺為1,200元；又同段794地號土地於10
    9年4月6日之交易價格為每平方公尺900元，當時公告土地現
    值每平方公尺為1,500元，足見交易價格遠低於公告土地現
    值，系爭土地價值並無昇漲云云，並提出實價登錄資料、土
    地登記第二類謄本、公告地價查詢、地籍圖為憑(見本院卷㈠
    第55-69頁)，然依原告提出之同段794-7地號、794-8地號、
    794地號土地登記第二類謄本可知，其中同段794-7地號、79
    4地號土地買受人住所地同在臺南市○○區○○路000號，另794-
    8地號土地之買受人住所地在臺南市○○區○○路000號，由此可
    知同段794-7地號、794-8地號、794地號土地之買受人為特
    定人，復參酌影響不動產交易價格之因素甚多，除了不動產
    坐落地點、週邊環境、市場行情外，尚涉及買賣雙方議價能
    力、關係親疏、購買動機及交易時間等不一而定，上開鄰近
    土地實價登錄之交易價格供參考之因素既有買受人集中特定
    人之情事，自難單憑鄰近土地實價登錄價格較公告土地現值
    為低，即謂系爭土地價值並未提升，被告此部分抗辯，並不
    可採。
　⒍被告另抗辯依國有耕地放租作業注意事項規定第61條規定計
    算，系爭租約之年租金並無過低云云，然國有耕地放租作業
    注意事項係財政部國有財產署為辦理國有耕地放租案件而以
    命令所訂定發布，以供財政部國有財產署所屬分支機構作為
    審查國有耕地放租案件原則，究與私人土地之租賃有別，自
    不能逕予援引作為認定系爭土地租金是否合理之標準。被告
    執此抗辯系爭租約之租金合理云云，即難憑採。
　⒎綜上，兩造間就系爭土地自86年10月間起為未定期限租賃，
    迄至109年8月1日歷時已有26年餘，系爭土地於109年8月1日
    之價值，較82年10月6日系爭租約訂立時所約定年租金4萬元
    有明顯提昇，當非系爭租約簽訂時所得預見，惟租金未隨著
    土地價值之昇高而為調整，原告依民法地442條規定請求增
    加租金，於法有據，應予准許。
  ㈢系爭土地年租金調整為按申報地價總額2％計付：
　⒈按不動產租賃契約未定有存續期間，不動產之價值於契約成
    立後有所昇降，致原約定之租金顯不相當，而當事人對於調
    整租金額之計算比例又有爭執時，出租人本得依民法第442
    條規定訴請法院調整租金，然租金為承租人使用、收益租賃
    物應支付之對價，故法院於依民法第442條之規定，調整基
    地租金之數額，除以基地申報地價為基礎外，尚須斟酌基地
    之位置，工商業繁榮之程度，承租人利用基地之經濟價值及
    所受利益等項，並與鄰地租金相比較，以為決定（最高法院
    109年度台上字第1925號判決意旨參照）。
　⒉次按土地法第97條第1項限制房屋租金之規定，應僅限於城巿
    地方供住宅用之房屋，始有其適用，至非供居住之營業用房
    屋並不涵攝在內，此觀該條項立法本旨側重「防止房屋所有
    權人乘機哄抬租金，造成城巿居住問題」及同法第三編第三
    章「房屋及基地租用」第94條至第96條均就「城巿住宅用房
    屋」設其規範暨該條項蘊含摒除「城巿營業用房屋」在外之
    「隱藏性法律漏洞」有以「目的性限縮解釋」補充必要自明
    。且該條項所稱之「城巿地方」，亦祗指依法發布都市計畫
    內之全部土地而言，參酌平均地權條例第3條及土地稅法第8
    條之規定益為灼然(最高法院93年度台上字第1718號判決意
    旨參照)。系爭土地係屬一般農業區之農牧用地，並非位都
    市計劃範圍內，此有土地查詢資料在卷可稽(見本院卷㈠第29
    -36頁)，依上開說明，並無土地法第105條準用同法第97條
    規定之適用，租金不受不得超過土地申報價額年息10％之限
    制，核先敘明。
　⒊本院審酌系爭土地坐落在臺南市關廟區，從關新路二段257巷
    巷口進入，入口處附近之關新路二段鄰近有台境企業股份有
    限公司廠房，沿關新路二段257巷普羅旺斯農庄門口進入，
    沿路為柏油路，二側為普羅旺斯農庄造景、植林、空地及會
    館，普羅旺斯農庄西側終點，有別墅區，自別墅區南側步行
    穿越雜草空地，抵達系爭土地南端，系爭土地上有大型樹木
    及小型果樹及雜草空地等情，另系爭土地之西南側之鄰地79
    4-8地號土地上，有水泥磚造鐵皮屋頂之平房、水塔座落，
    及大型樹木、香蕉芭蕉及雜草；其東側是別墅區，關新路二
    段527巷穿越別墅區後，被告有一別墅位於別墅區南側，沿
    別墅區之527巷向北通行至巷道終點，再步行穿越雜草空地
    ，抵達系爭土地北側，目視可見鄰地790地號土地、800地號
    土地上有種植鳳梨等情，業經本院勘驗現場，製有勘驗測量
    筆錄、現場簡圖、現場照片在卷可稽（見本院卷㈠第295-343
    頁），並有被告所提出之系爭土地周圍現況圖暨照片存卷可
    按（見本院卷㈠第347頁）。又參酌關新路屬省道台19甲線，
    為通往國道三號關廟交流道之主要道路，往北直行可通往新
    化區中山路進入新化市區，或沿新化外環道通往新化市區，
    往西可通往臺南市仁德區、永康區、東區，為連接關廟區、
    新化區、仁德區、永康區、東區之重要道路，此為眾所周知
    之事實。又自關新路二段257巷可通往系爭土地，而關新路
    二段257巷附近之關新路二段上有瑞福食品、瓜瓜園股份企
    業有限公司、瑞鴻食品等廠房，此觀GOOGLE地圖自明（見本
    院卷㈠第381、385頁），是依系爭土地之基地之位置，工商
    業繁榮之程度，被告利用基地之經濟價值及所受利益等情，
    認系爭土地之年租金以申報地價總額2％計算，始屬允當。是
    依系爭土地於109年申報地價每平方公尺232元（見本院卷㈠
    第123-129頁)計算，系爭土地租金自109年8月1日起，應調
    整為每年88,230元（計算式：232元×19,015平方公尺×2％＝88
    ,230元）。
　⒋至原告主張其出租鄰近之同段190-6地號土地予瓜瓜園，每分
    地之年租金10萬元，且輪作獎勵金每年5萬元由原告領取，
    並提出農地租賃契約書為憑(見本院卷㈠第153-163頁)，據以
    主張系爭土地每年租金4萬元過低；被告則以鄰近之同段775
    地號土地每分地年租金4,000元，並提出耕作協議書為佐(見
    本院卷㈠第213-214頁)，據以抗辯系爭土地每年租金4萬元並
    無過低等語。查，法院調整租金時，係斟酌當事人原約定之
    租金，契約成立後之基地周邊環境、工商繁榮程度、承租人
    利用基地之經濟價值及所受利益等項，並與鄰地租金相比較
    ，以為決定，是鄰地租金固為調整租金參酌依據之一，惟非
    以鄰地租金為唯一憑據，本院業已具體考量上開情事，詳如
    上述，又依系爭土地地籍圖觀察（見本院卷㈠第69頁），難
    以認定同段190-6地號土地、同段775地號土地與系爭土地具
    有相鄰位置關係，遑論兩造並未具體陳明190-6地號土地、
    同段775地號土地之周邊環境、工商繁榮程度、承租人利用
    基地之經濟價值及所受利益，與系爭土地有何異同，本院認
    尚不足以憑為系爭土地年租金應為如何調整之憑據，附此敘
    明。
　⒌末按房屋或土地出租人，依民法第442條提起請求增加租金之
    訴，如起訴前之租金並未按原約定租額付清，則法院准許增
    加之判決，得自出租人為調整租金之意思表示時起算。故起
    訴前未為此項意思表示者，即不得溯及請求調整(最高法院8
    7年度台上字第452號判決意旨參照)。原告於109年6月4日即
    以存證信函向被告為調整租金之意思表示，已詳如不爭執事
    項㈢所示，則原告請求自109年8月起調整系爭土地租金，尚
    無不合，應予准許。　　　　
五、綜上所述，系爭土地自系爭租約簽訂時起迄至本件起訴之逾
    26年期間，其價值有明顯漲昇，非系爭租約簽訂時所得預見
    ，若土地租金不許隨著土地價值之升高為相對應之調整，對
    原告顯失公平，原告依民法第442條規定，訴請調整系爭土
    地之租金，於法有據。從而，原告依民法第442條規定，請
    求被告承租之系爭土地租金自109年8月1日起，調整為每年8
    8,230元，為有理由，應予准許， 逾此部分之請求，則屬無
    據，應予駁回。
六、末按法院為終局判決時，應依職權為訴訟費用之裁判；各當
    事人一部勝訴、一部敗訴者，其訴訟費用，由法院酌量情形
    ，命兩造以比例分擔或命一造負擔，或命兩造各自負擔其支
    出之訴訟費用，為民事訴訟法第87條第1項及第79條所明定
    。經核本件訴訟費用額確定為31,987元（即第一審裁判費）
    ，本院審酌前開判決結果，爰確定本件訴訟費用之負擔如主
    文第3項所示。
七、本件事證已臻明確，兩造其餘之攻擊或防禦方法及所用之證
    據，經本院斟酌後，認為均不足以影響本判決之結果，爰不
    逐一論列，附此敘明。
八、據上論結，原告之訴為一部有理由，一部無理由，判決如主
    文。
中    華    民    國   110   年    3   月    25    日
                  民事第五庭    法  官　張桂美
以上正本證明與原本無異。
如不服本判決，應於判決送達後20日內，向本院提出上訴狀並表
明上訴理由，如於本判決宣示後送達前提起上訴者，應於判決送
達後20日內補提上訴理由書（須附繕本）。
如委任律師提起上訴者，應一併繳納上訴審裁判費。  
中　　華　　民　　國　　110 　年　　3 　　月　　25　　日
                                書記官  蘇冠杰